---
title: "Normality Distribution"
author: "Leonardo Moreno"
date: "2023-04-03"
output:
  html_document:
    df_print: paged
  pdf_document: default
---

```{r setup, include=FALSE}
knitr::opts_chunk$set(echo = TRUE)
```

En este proyecto busco analizar la normalidad de los retornos de 5 acciones chilenas tales como Aguas Andinas,
Banco Santander Chile, Entel, Falabella y Parque Arauco. Cada una de ellas opera en distintas industrias entre sí.
Dentro de las herramientas a utilizar para el análisis de distribución normal existen distintas herramientas, pero para
este análisis utilizaremos las siguientes: histogramas, simetría, curtosis y test deJarque Bera.

Para este proyecto utilizare los paquetes "xts" para trabajar con series de tiempos y "readxl" para importar los 
precios históricos diarios de estas acciones, los cuales fueron descargados de la página "Investing.com" desde el 
03-01-2000 hasta el 31-03-2023. También, utilizaré el paquete "PerformanceAnalytics" para el calculo de los retornos
diatios de estos activos. Por último, utilizare el paquete "tseries" para trabajar con el test de Jarque Bera.

```{r include=FALSE}
library(xts)
library(readxl)
library(PerformanceAnalytics)
library(tseries)
```

A continuación, procederé a importar cada una de las bases de datos de estas acciones, donde se presentan el precio 
de apertura, el precio más alto y el más precio más bajo, que alcanzó la acción en la jornada respectivamente, el
precio de cierre, el precio de cierre ajustado y el volumen transado. Luego de esto convertiré la columna "Date" en un
objeto de fecha para que sea reconocido de tal manera para luego convertir cada archivo donde reside la información
de cada acción en un archivo "xts". A modo de ejemplo visualizaré los primeros 3 datos del archivo correspondiente a
la acción de Parque Arauco.
```{r}
#Aguas Andinas
AGUASA <- read_excel("AGUAS-A.SN.xlsx")
AGUASA$Date <- as.Date(AGUASA$Date)
AGUASA <- as.xts(AGUASA)

#Bco. Santander Chile
BSAC <- read_excel("BSAC.xlsx")
BSAC$Date <- as.Date(BSAC$Date)
BSAC <- as.xts(BSAC)

#Entel
ENTEL <- read_excel("ENTEL.SN.xlsx")
ENTEL$Date <- as.Date(ENTEL$Date)
ENTEL <- as.xts(ENTEL)

#Falabella
FALABELLA <- read_excel("FALABELLA.SN.xlsx")
FALABELLA$Date <- as.Date(FALABELLA$Date)
FALABELLA <- as.xts(FALABELLA)

#Parque Arauco
PARAUCO <- read_excel("PARAUCO.SN.xlsx")
PARAUCO$Date <- as.Date(PARAUCO$Date)
PARAUCO <- as.xts(PARAUCO)
head(PARAUCO,3)

```
Ahora procederé a filtrar con la fecha que realmente trabajaré, para esto utilizaré la función "window" del paquete
"xts". Empezaré con el 01-03-2000 hasta el 31-03-2023.
```{r}
#Filtramos por fecha 
#Desde el 30-03-2000 hasta 31-03-2023
AGUASA <- window(AGUASA, start = "2000-03-01", end ="2023-03-31")
BSAC <- window(BSAC, start = "2000-03-01", end ="2023-03-31")
ENTEL <- window(ENTEL, start = "2000-03-01", end ="2023-03-31")
FALABELLA <- window(FALABELLA, start = "2000-03-01", end ="2023-03-31")
PARAUCO <- window(PARAUCO, start = "2000-03-01", end ="2023-03-31")
```
Continuando con el filtro de datos, ahora procederé a dejar solo la columna de interés en cada una de las bases de 
datos de las acciones, que es "Adj. Close" y a modo de ejemplo visualizaré los 2 primeros Y 2 últimos datos de 
Falabella. 
```{r}
#Seleccionamos la columna que nos interesa de cada base de datos
# En esta caso es Adj Close
AGUASA <- AGUASA[,-c(1,2,3,4,6)]
BSAC <- BSAC[,-c(1,2,3,4,6)]
ENTEL <- ENTEL[,-c(1,2,3,4,6)]
FALABELLA <- FALABELLA[,-c(1,2,3,4,6)]
PARAUCO <- PARAUCO[,-c(1,2,3,4,6)]
head(FALABELLA,2)
tail(FALABELLA,2)
```
Una vez teniendo la columna de interés procederé a calcular los retornos logaritmicos diarios de cada una de las 
acciones. Como es de saber, el primer retorno no existe, es decir, el retorno perteneciente al primer día de la
base de datos no se puede calcular ya que no existe registro del día anterior, por lo que eliminaré este dato
ya que se registra como NA. Visualizaré el resultado obtenido con los 2 primeros y los 2 últimos datos de Entel.
```{r}
#calculamos los retornos logaritmicos diarios de cada una de las acciones
RAGUASA <- Return.calculate(AGUASA, method="log")
colnames(RAGUASA)[1] <- "Return" 
RAGUASA <- RAGUASA[-1,]
```


```{r}
RBSAC <- Return.calculate(BSAC, method="log")
colnames(RBSAC)[1] <- "Retunr"
RBSAC <- RBSAC[-1,]
```


```{r}
RENTEL <- Return.calculate(ENTEL, method = "log")
colnames(RENTEL)[1] <- "Return"
RENTEL <- RENTEL[-1,]
head(RENTEL,2)
tail(RENTEL,2)
```


```{r}
RFALABELLA <- Return.calculate(FALABELLA, method = "log")
colnames(RFALABELLA)[1] <- "Return"
RFALABELLA <- RFALABELLA[-1,]
```

```{r}
RPARAUCO <- Return.calculate(PARAUCO, method = "log")
colnames(RPARAUCO)[1] <- "Return"
PARAUCO <- RPARAUCO[-1,] 

```

Una vez que ya obtuve los retornos diarios, procedere a juntar cada una de las bases de datos, para luego calcular el 
retorno mensual de cada una de estas 5 acciones.
```{r}
#Retornos mensuales

Retornos <- merge(RAGUASA, RBSAC, RENTEL, RFALABELLA, RPARAUCO)
colnames(Retornos) <- c("AguasA", "Santander", "Entel", "Falabella", "Parauco")
Retornos <- Retornos[-1,]
Retornos <- to.monthly(Retornos, OHLC = FALSE, indexAt = "lastof")
head(Retornos,4)
```
Una vez obtenidos los retornos mensuales, procederemos al análisis de normalidad de estos partiendo por el análisis con
histograma, donde la distribución normal estándar estará representada por una curva de color azul claro, y la 
distribución de los retornos de los activos estará representada por una curva de color azul oscuro.
```{r}

#1. HISTOGRAMA
#1.1 Histograma Aguas A
chart.Histogram(Retornos$AguasA,  breaks = "FD",
                 main = "AGUAS ANDINAS", methods = c("add.density", "add.normal"), border.col = "black",
                element.color = "black",
                 note.color = "black")
```
De lo anterior, se puede observar claramente que la distribución de los retornos de Aguas Andinas no es normal,
estadísticamente hablando, esto se explica a que los datos se encuentran muy agrupados alrededor de la media, lo que se
traduce en una dispersión de los datos muy baja, es decir, posee una desviación estándar muy baja. Además posee pesos 
en sus colas, evidentemente más de su cola derecha, lo que se traduce en que posee valores extremos positivos.

```{r}
#1.2 Histograma BANCO SANTANDER CL
chart.Histogram(Retornos$Santander,  breaks = "FD",
                 main = "BANCO SANTANDER", methods = c("add.density", "add.normal"), border.col = "black",
                element.color = "black",
                 note.color = "black")

```
Al contrario de Aguas Andinas, Banco Santander Chile presenta una distribución de sus retornos que se asimila bastante
a una normal. No posee una gran elevación, por lo que sus datos no se concentran en gran porcentaje alrededor de la
media. También se puede ver hay gran simetría tanto en el lado izquierdo como el lado derecho pero, si posee peso en
sus colas.

```{r}
#1.3 Histograma ENTEL
chart.Histogram(Retornos$Entel,  breaks = "FD",
                 main = "ENTEL", methods = c("add.density", "add.normal"), border.col = "black",
                element.color = "black",
                 note.color = "black")
```
Entel por su parte, no representa una distribución normal estandar ya que presenta una leve elevación de su cumbre, es
decir, los datos se acumulan alrededor de su media. Además posee peso en sus colas, lo que se traduce en valores
extremos y también tiene colas largas.

```{r}
#1.4 Histograma FALABELLA
chart.Histogram(Retornos$Falabella,  breaks = "FD",
                 main = "FALABELLA", methods = c("add.density", "add.normal"), border.col = "black",
                element.color = "black",
                 note.color = "black")
```
Con respecto a Falabella lo que podemos decir es que analizando su histograma no representa lo que es una distribución
normal estándar en sus retornos debido a que hay concentración de datos alrededor de su media, por eso su elevación. 
Además, no posee gran asimétria en sus datos. Por último, también posee peso de sus colas.

```{r}
#1.5 Histograma PARQUE ARAUCO
chart.Histogram(Retornos$Parauco,  breaks = "FD",
                 main = "PARQUE ARAUCO", methods = c("add.density", "add.normal"), border.col = "black",
                element.color = "black",
                 note.color = "black")
```
Por último, analizando el histograma de los retornos de Parque Arauco podemos concluir que tampoco posee una 
distribución normal en sus retornos ya que posee una concentración de datos alrededor de su media, posee una clara
asimetría y peso en sus colas.

A continuación, utilizaré las otras herramientas para evaluar la normalidad de los retornos de nuestras acciones, estás
serán la asimetría, la curtosis y el Test de Jarque Bera. La asimetría mide la simetría, una distribución normal es
simétrica, es decir, este valor es 0. La curtosis es una medida de colas pesadas, es decir, la tendencia de la distribución
a generar valores extremos o atípicos, en una distribución normal, la curtosis es igual a 3.

```{r}
#Asimetria Y kURTOSIS
#AGUASA
SKAGUASA <- skewness(Retornos$AguasA)
SKAGUASA
KAGUASA <- kurtosis(Retornos$AguasA)
KAGUASA
```
Como podemos ver de los resultados anteriores, la asimetría nos entrega un valor cercano a 0, por lo que se podría decir
que los datos no son particularmente asimétricos, sin embargo, la curtosis es considerablemente mayor que 3 por lo que se
concluye que tiene peso en sus colas, es decir, estamos en presencia de valores extremos, tal como se dijo con el análisis
de histograma.

```{r}
#BSCA
SKBSCA <- skewness(Retornos$Santander)
SKBSCA
KBSCA <- kurtosis(Retornos$Santander)
KBSCA
```
Banco Santader por su parte, posee un valor en su asimetría que es mucho más cercano a 0 de lo que es Aguas Andinas. Esto
nos dice que sus datos no están concentrados alrededor de su media, esto puede significar que hay una alta dispersión de 
los datos. En cambio, el valor de la curtosis es bastante más alto de 3, por lo que también posee valores atípicos.

```{r}
#ENTEL
SKENTEL <- skewness(Retornos$Entel)
SKENTEL
KENTEL <- kurtosis(Retornos$Entel)
KENTEL
```
Entel presenta una asimetría de 1.3 aproximadamente, lo que nos indica que es una distribución asimétrica y además, posee
una alta curtosis, por lo que posee valores extremos. Lo anterior coincide con el análisis realizado con su histograma.

```{r}
#FALABELLA
SKFALABELLA <- skewness(Retornos$Falabella)
SKFALABELLA
KFALABELLA <- kurtosis(Retornos$Falabella)
KFALABELLA
```
Por su parte, Falabella, presenta una asimetría de -0.03 aproximadamente, que es un valor muy cercano a 0 por lo que podemos
decir que no sus datos no son asimétricos. En cambio, a pesar de que su curtosis es la menor de los 5 activos, está muy por
encima del valor de una normal, por lo que presenta peso en sus colas.

```{r}
#PARAUCO
SKPARAUCO <- skewness(Retornos$Parauco)
SKPARAUCO
KPARAUCO <- kurtosis(Retornos$Parauco)
KPARAUCO
```
Por último Parque Arauco, presenta una asimétria negativa de -0,4, que es un valor cercano a 0, por lo que se puede decir
que por lo general sus datos no presentan asimétria. Por otro lado, su curtosis presenta un gran valor de 14,33 
aproximadamente, lo que es un valor muy por encima de 3. Por lo que quiere decir que tiene peso en sus colas.

A continuación analizaremos la última herramienta para evaluar la normalidad de los retornos de nuestros 5 activos. Esta
herramienta es el Test de Jarque Bera. Este test se basa en un estadístico de prueba que compara simultáneamente la 
asimétria y curtosis de los datos con sus valores para una distribución normal, entonces, la prueba puede detectar 
desviaciones de lo normalidad causadas tanto por una o por otra, y ambas. El estadístico de prueba T se compara con una
distribución chi-cuadrado con 2 grados de libertad.
```{r}
#Test de Jarque Bera
apply(Retornos, 2,jarque.bera.test)

```
Como se puede ver del resultado anterior, comparamos el p-value con nuestro alpha de 0.05. Lo que podemos concluir de esto
es que rechazamos nuestra Hipótesis Nula (De que los retornos son normales) y concluimos que en ninguna de las 5 acciones
se presenta normalidad de sus retornos.











